【裁判字號】    93,訴,606
【裁判日期】    950613
【裁判案由】    給付買賣價金
【裁判全文】
臺灣新竹地方法院民事判決               93年度訴字第606號
原      告  庚○○
            戊○○
            己○○
                        之3號.
            甲○○○
            丙○○
            乙○○
前列六人共同
訴訟代理人  許美麗律師
            王彩又律師
            李林盛律師
追 加原 告  丁○○
被      告  東陞建設股份有限公司
法定代理人  癸○○
訴訟代理人  洪大明律師
複代理人    子○○
            丑○○
上列當事人間請求給付買賣價金事件，本院於民國95年5月25 日
言詞辯論終結，判決如下：
    主      文
原告之訴及假執行之聲請均駁回。
訴訟費用由原告負擔。
    事實及理由
甲、程序部分：
一、按訴狀送達後，原告不得將原訴變更或追加他訴。但追加就
    訴訟標的須合一確定之人為當事人或不甚礙被告之防禦及訴
    訟之終結者，不在此限，民事訴訟法第255條第1項第5款、
    第7款定有明文。本件系爭新竹縣芒頭埔段芒頭埔小段8之3
    、8之5、8之7地號土地（下稱系爭土地）登記為訴外人林礽
    盆、壬○○分別共有，持分各2分之1，林礽盆死亡後由庚○○、戊○○、林祺准、甲○○○、丙○○、乙○○、丁○○
    共同繼承為共同共有，並於民國（下同）90年3月12日與壬○○與被告訂立不動產買賣契約出售系爭土地，有土地登記
    謄本及不動產買賣契約書各一件附卷可稽。而本件起訴時原
    以林礽三、庚○○、戊○○、林祺准、林礽斗為原告，本於
    前揭買賣契約之法律關係請求被告給付買賣價金新台幣（下
    同）2,543,060元及法定利息，嗣於訴訟進行中，撤回非買
    賣契約當事人之林礽三、林礽斗部分，並追加同為林礽盆繼
    承人之公同共有人甲○○○、丙○○、乙○○等人為原告，
    復聲請本院命公同共有人丁○○追加為原告，而仍基於同一
    買賣法律關係對被告為請求，揆諸前揭說明，本件訴訟標的
    對於公同共有人庚○○、戊○○、林祺准、甲○○○、丙○○、乙○○、丁○○等人係屬不可分須合一確定，且追加亦
    不甚被告之防禦及訴訟終結，核無不當，應予准許，先予敘
    明。
二、本件追加原告丁○○未於言詞辯論期日到場，亦未提出書狀
    作何聲明或陳述，核無民事訴訟法第386條各款所列情形，
    爰依被告聲請由其一造辯論而為判決。
乙、實體部分：
一、原告主張：
（一）兩造於90年3月12日就原告所有系爭土地達成買賣協議，
      並訂立不動產買賣契約書，約定買賣價金為每坪120,000
      元，總價金為94,116,600元，其付款方式第一次付款為簽
      約同時被告給付10,000,000元，第二次付款為系爭土地之
      增值稅單及遺產稅單核下後7日內給付27,000,000元。第
      三次付款為系爭土地過戶予被告並點交土地完成當日，給
      付尾款57,166,600元，合計為94,116,600元。然系爭土地
      原告均依約完成過戶、點交，經結算被告所給予之買賣價
      金僅有91,573,540元，短少2,543,060元，經原告多次催
      討，被告均置之不理。
（二）系爭買賣契約書第3條第2款約定，由被告代原告繳納土地
      增值稅、遺產稅，並由買賣價金內扣除，然系爭土地，地
      籍資料登記訴外人林礽盆擁有持分二分之一，訴外人壬○○擁有持分二分之一，但因林家財產分割因素，實際上林
      礽盆、林礽斗、林礽三及壬○○各擁有四分之一產權，又
      買賣契約書上雖將壬○○一同列為出賣人，但實際上壬○○並未與原告等人一起參與系爭三筆土地之買賣，易言之
      ，原告等人與被告於90年3月12日簽訂買賣契約時，壬○○表示其擁有之四分之一持分並不出賣予被告，渠個人就
      系爭三筆土地將另外保留864平方公尺，為此，原告等人
      收取部分買賣價款後即依約先將系爭三筆土地中林礽盆、
      林礽斗、林礽三擁有四分之三持分先移轉過戶予被告。
（三）按土地稅法施行細則第42條規定，土地交換，應分別向原
      土地所有權人徵收土地增值稅。查坐落新竹縣芒頭埔段芒
      頭埔小段8之3地號土地，壬○○所有四分之一部分，面積
      為23.25平方公尺，同段8之7地號土地，壬○○所有四分
      之一部分，面積為294平方公尺，二筆土地面積共317平方
      公尺，而系爭三筆土地林礽盆、林礽斗、林礽三所擁有之
      四分之三持分過戶予被告公司後，芒頭埔段芒頭埔小段8
      之5地號土地被告與壬○○成為共有，嗣後，被告與壬○○協商，由被告自芒頭埔段芒頭埔小段8之5地號土地中分
      割出317平方公尺土地與壬○○擁有之8之3、8之7地號土
      地交換，依上述土地稅法施行細則第42條規定，被告與壬○○就系爭三筆地號土地互為交換所產生之土地增值稅，
      應由原土地所有權人壬○○負責繳納。詎被告不察，遽將
      其與壬○○交換土地所產生之土地增值稅2,543,060元轉
      嫁由原告等人負擔，並將上揭2,543,060元之土地增值稅
      算進本件買賣總價款之內，誠屬無理。至原告戊○○、庚○○雖曾於被告之買賣契約上記載本約尾款共56,357,723
      元，於民國90年9月25日付清所有款項等語；惟查原告戊○○、庚○○二人收受上開尾款時，並不知道被告將壬○○名下土地辦理過戶予被告所產生之土地增值稅算入本件
      買賣價金內，或已對被告扣除本件買賣之稅款之數額提出
      質疑，此亦據證人辛○○於94年1月18日在本院證述甚詳
      ，足證90年9月25日原告戊○○、庚○○二人在領款處簽
      名，僅係簽收被告當日所交付之56,357,723元價款，兩造
      並未結清所有買賣價款及稅款數額，亦非原告對於被告扣
      除2,543,060元之土地增值稅無意見。
（四）次按系爭買賣契約書第5條（二）雖約定，有關買賣時發
      生之土地增值稅、遺產稅、契稅監證費歸乙方（即原告）
      負擔，絕不推諉，惟探求兩造當事人簽約之真意，此所謂
      有關買賣時發生之土地增值稅，係指買賣契約書第2條約
      定之土地即新竹縣竹北市○○○段芒頭埔小段8之3、8之5
      、8之7等3筆土地，面積總計3,457平方公尺，權利範圍四
      分之三辦理過戶予被告所產生之土地增值稅而言，兩造簽
      約時，除買賣契約之約定外，雙方尚約定壬○○擁有之四
      分之一持份部分並不出賣予被告，渠就上述三筆土地將另
      外保留出864.25平方公尺，至於壬○○另外保留之864.25
      平方公尺土地辦理過戶所產生之土地增值稅，兩造並未約
      定應由原告等人負擔，被告將系爭買賣契約書第5條（二
      ）之約定擴張解釋，認為壬○○土地辦理過戶所產生之土
      地增值稅也應由原告負擔繳納云云，與實務交易常情有悖
      ，蓋一般實務上，出賣人僅就自己土地出賣所產生之土地
      增值稅負責繳納而已，並不需就他人土地辦理過戶所產生
      之土地增值稅負責繳納，本件兩造若有約定壬○○土地辦
      理過戶所產生之土地增值稅也應由原告繳納，應會在買賣
      契約書內具體載明此一攸關原告等人權益之事項，然觀諸
      兩造買賣契約書全文並未記載壬○○土地辦理過戶所產生
      之土地增值稅應由原告負擔繳納等語，是以，被告將買賣
      契約書第5條（二）之約定作擴張解釋，顯然有違兩造簽
      約時之真意，準此，被告就壬○○保留出之864.25平方公
      尺土地辦理過戶所產生之土地增值稅，實不應由原告等人
      負擔，並算入本件買賣價金之一部份。
（五）又系爭不動產買賣契約第3條約定就系爭3筆土地係採合併
      分割方式，根本無土地增值稅之問題，故被告就系爭8之3
      、8之7土地壬○○實質所有之四分之一持分事後以買賣方
      式辦理過戶給被告所產生之土地增值稅，自不應列入本件
      原告應負擔之稅賦之內而從買賣價款中扣除。故被告主張
      依系爭買賣契約書第5條（二）之約定，認為壬○○實質
      持有之土地以買賣名義辦理過戶予被告所產生之土地增值
      稅亦應由原告負擔繳納云云，顯無理由。
（六）綜上所述，被告給付予原告之買賣價金僅有91,573,540元
      ，尚短少2,543,060元，原告提起本件訴訟，洵屬有據，
      為此聲明：被告應給付原告2,543,060元，並自起訴狀繕
      本送達被告翌日起至清償日止，按年息百分之五計算之利
      息；願供擔保請准宣告假執行。
二、被告則以：
（一）依系爭不動產買賣契約書前言及第2條觀之，出賣人包含
      壬○○及林礽盆之繼承人林礽三、林礽斗等人，另第5條
      亦言明，土地增值稅歸乙方（即賣方）負擔。又本件土地
      買賣之各項繳稅及過戶事宜，均委由專業之代書辦理，各
      期款項之支付及應扣款，均經雙方會算簽收確認，尾款
      56,357,720元被告亦已於90年9月25日付清，由賣方戊○○、庚○○代表收受，並經見證人辛○○簽名見證。且見
      證人辛○○時任新竹縣議會副議長，尾款金額高達56,357
      , 720元，絕無未經結算，原告等及證人即肯逕行簽收具
      名之理，故證人於到庭之證述，顯然虛偽不實，原告以其
      證詞作為請款之依據，毫無足取。
（二）本件被告既已付清價金，且經原告等及見證人簽名確認，
      原告等再以渠等內部間土地增值稅分配多寡之爭執，不思
      由其叔侄間理性解決，反而聯手向被告要求支付，顯非有
      理。再者，兩造於簽訂買賣契約書時，因壬○○係登記地
      主之一（持分為二分之一），故壬○○仍係出賣人之一；
      又壬○○要求其分配土地位置應如契約書附圖斜線部分所
      示864.25平方公尺，為原告等所同意，該附圖並作為契約
      書之一部分；為期將壬○○之土地劃歸於該處，勢必將竹
      北市○○○段芒頭埔小段8之5地號土地分割部分予壬○○
      ，而壬○○則應將同小段8之3、8之7地號土地應有部分移
      轉予被告；原告為能順利履約，土地必須互相移轉，依法
      則應繳納土地增值稅2,543,060元，依買賣契約書第5條第
      2項約定：「增值稅由乙方（即賣方）負擔，絕不推諉」
      。被告於支付尾款時，原告、被告及見證人均已核算完畢
      ，並無異見，始簽名領款。上開事實業經原告聲請傳訊之
      證人壬○○到庭證稱：「因為我是名義共有人持分二分之
      一」、「（是否在簽買賣契約的時候，就有此附圖？）有
      看過，在簽買賣契約的時候，就有此份附圖，當初在公司
      買賣的時候，粘特助說看我要那一塊土地，是我選附圖斜
      線的這塊土地，原告、被告他們都知道我要選這塊土地，
      先簽買賣契約書，後來再安排我要選那一塊土地。在簽買
      賣契約之前，我有要求要把我的持分集中在一塊土地上，
      兩造也都同意才簽買賣契約。」、「（如果兄弟買賣之後
      ，你的土地持分被分成三塊土地，你會賣嗎？）沒有這個
      問題，因為大家都講好，我的部分要集中在同一塊土地才
      要賣。」顯見，壬○○所分配之土地位置，及應移轉之持
      分，均係契約之一部分，所產生之增值稅，即屬契約書第
      5條第2款之增值稅，應由乙方（即原告）負擔。
（三）原告雖於94年9月19日言詞辯論意旨續狀不爭執事項（二
      ）略謂：「系爭買賣契約書上雖將訴外人壬○○一同列名
      為出賣人，但實際上訴外人壬○○並未與原告等人一起參
      與系爭三筆土地之買賣」等情，並不實在。蓋依卷附土地
      登記謄本所示，壬○○登記之持分為二分之一；不動產買
      賣契約書亦列名壬○○為出賣人之一；又買賣雙方均合意
      由壬○○集中保留864.25平方公尺之土地於契約書上附圖
      斜線所在位置；上開約定均屬合約之一部分，原告等為履
      行本合約，所產生之一切土地增值稅，均應由乙方（即原
      告）負擔，此參之契約書第5條第2款：「有關買賣時發生
      之土地增值稅…歸乙方（即原告等）負擔，絕不推諉。」
      之規定自明。故原告稱壬○○未與原告等人一起參與系爭
      三筆土地之買賣，為雙方所不爭執，顯不實在。原告倘認
      增值稅部分之款項應由其兄弟壬○○負擔，理應對其訴請
      返還，而非聯合對被告主張應由被告負擔此部分之增值稅
      ，原告之訴顯無法律上之正當理由。
（四）另原告於95年3月23日辯論意旨狀第4頁第4行以下稱：「
      事後壬○○將系爭8之3、8之7地號其實質所有之四分之一
      土地，以買賣名義過戶予被告。」，惟查，原告於93年11
      月4日準備書一狀卻稱：「東陞建設公司自芒頭埔段芒頭
      埔小段8之5地號分割317平方公尺土地與訴外人壬○○擁
      有之8之3、8之7地號土地交換。」，原告前後主張即有不
      符（一稱買賣、一稱交換），豈得謂為不爭執事項？又原
      告於同上書狀第4頁第10行以下稱：「依系爭不動產買賣
      契約第3條約定出賣人出具合併分割同意書，故就系爭三
      筆土地係約定採合併分割方式。」；被告對此提出嚴重爭
      執：
  １、蓋依契約書第3條第1款之規定，僅記載土地合併分割同意
      書五份；並未說明係作何使用？原告片面逕將之認定為係
      該三筆土地採合併分割分式。此為被告所爭執，不能同意
      。
  ２、查該系爭8之3、8之5、8之7等三筆土地，並未相鄰，如何
      合併？既不能合併，又如何分割？原告主張應採合併分割
      方式辦理，似有誤會。
  ３、本件兩造就壬○○分得部分，並未約定採合併分割方式處
      理，實際上亦無法合併，原告於前開書狀第6頁第2行以下
      稱雙方有此約定，並非事實，被告特予否認等語，資為抗
      辯。
（五）為此聲明：原告之訴駁回；如受不利判決，願供擔保請准
      免為宣告假執行。
三、兩造不爭執事項
（一）原告及訴外人壬○○與被告於90年3月12日就其等所有系
      爭土地，權利範圍4分之3訂立買賣契約，約定買賣價金為
      每坪120,000元，總價金為94,116,600元，被告已交付原
      告91,573,540元價金。
（二）系爭土地雖登記為壬○○、林礽盆分別共有，持分各二分
      之一，但實際包含林礽三、林礽斗各自信託登記予壬○○
      、林礽盆之四分之一持分。而因壬○○不願出賣其四分之
      一應有部分，故於90年3月12日簽約時，約定自系爭新竹
      縣芒頭埔段芒頭埔小段8之5地號分割出864,25平方公尺特
      定部分土地予壬○○（卷一第36頁），並繪有附圖一紙，
      嗣被告因上開分割而繳交土地增值稅2,543,060元。
（三）兩造不動產買賣契約第3條有關付款期限第2項約定：第二
      次付款新台幣貳仟柒佰萬元正，雙方約定於增值稅稅單及
      遺產稅單核發下後7日內，甲方（即被告）以現金支票代
      乙方（即出賣人）支付增值稅及遺產稅……。第5條第2項
      約定，有關買賣時發生之土地增值稅、遺產稅、契稅監證
      費歸乙方（即出賣人）負擔。
四、兩造爭執要旨
    系爭買賣契當事人為何人？被告就系爭買賣契約價款是否已
    全部付清？被告就壬○○保留之864.25平方公尺土地辦理過
    戶所產生的土地增值稅2,543,060元可否從本件買賣價款中
    扣除？
    茲分述如下：
（一）兩造所訂立之不動產買賣契記載：「立買賣契約書人，買
      主東陞建設股份有限公司（甲方），賣主壬○○及林礽盆
      之所有合法繼承人（乙方）」、「土地坐落……，面積總
      計3457平方公尺（1045.74坪），權利範圍：4分之3（除
      地籍登記之所有權人外，林礽三、林礽斗也同意本土地出
      售並授權乙方辦理土地出售事宜）。另契約書賣方簽約人
      亦載明為壬○○及原告等人，至林礽斗、林礽三則列名為
      分口書關係人（卷一第9頁至12頁），則自上開契約書形
      式上觀之，原告等人及壬○○均為買賣契約當事人。再就
      契約實質而言，兩造係以「除壬○○保留之坐落新竹縣芒
      頭埔段芒頭埔小段8之5地號864.25平方公尺以外之特定部
      分土地」為買賣之標的，則壬○○對系爭土地自亦負有分
      割及移轉超出其4分之1應有部分之義務，難謂非系爭買賣
      契約之當事人，則系爭買賣契約之出賣人為壬○○及原告
      等人應可認定。
（二）又證人即承辦系爭土地過戶之代書李家麗到庭證稱：「竹
      北市○○○段芒頭埔小段8之3、8之5、8之7，這三筆土地
      是林礽盆、壬○○各二分之一，林礽盆過世以後，由繼承
      人繼承，我們先辦理林礽盆部分的二分之一過戶給被告，
      剩下壬○○的部分，但壬○○不賣地，他要把三筆不相鄰
      的土地與被告公司交換，把他的持分集中在8之5地號土地
      ，壬○○三筆土地持分加起來的總面積是864.25平方公尺
      ，因為三筆土地不相鄰無法合併分割，所以我跟被告公司
      說，如果要把壬○○三筆土地集中在一起的話，要用買賣
      的方式，將壬○○的部分過戶給被告公司，但這樣會有土
      地增值稅，但沒有談到土地增值稅由誰負責，只是說有稅
      單的話，交給被告公司。我將林礽盆部分持分移轉給被告
      之後，再將8之3、8之7壬○○的部分移轉給被告公司，所
      以8之3、8之7全部所有權都是被告公司，8之5的部分是被
      告公司和壬○○共有各二分之一，再把8之5部分作共有物
      分割，分割864.25平方公尺給壬○○，分割後壬○○的地
      號為8之11，被告公司地號為8之5」等語（卷一第64頁）
      ；核與證人壬○○證稱：「系爭土地我們兄弟各持分四分
      之一，當初要買賣時，我不願意賣祖產，但願意配合他們
      用印」、「當初沒有談到土地交不交換的問題，我只要拿
      到我的應有部分864.25平方公尺及配合用印，所有的費用
      包括增值稅的部分我也不管，我只是配合代書的作業程序
      」、「（是否在簽買賣契約的時候，就有此份附圖？）有
      看過，在簽買賣契約的時候，就有此份附圖，當初在公司
      買賣的時候，粘特助說看我要那一塊土地，是我選附圖斜
      線的這塊土地，原告、被告他們都知道我要選這塊土地，
      先簽買賣契約書，後來再安排我要選那一塊土地。在簽買
      賣契約之前，我有要求要把我的持分集中在一塊土地上，
      兩造也都同意才簽買賣契約」等語（卷一第65頁至67頁）
      相符，堪信屬實。原告雖主張壬○○並未與原告等人一起
      參與系爭三筆土地之買賣云云。惟查壬○○為系爭土地權
      利範圍二分之一持分之登記名義人，亦係買賣契約之當事
      人已如前述，且買賣雙方均合意由壬○○集中保留864.25
      平方公尺之土地於契約書上附圖斜線所在位置，則此約定
      即屬合約之一部分，被告為履行上開分割約定所產生之土
      地增值稅2,543,060元，即難謂非因買賣所發生。從而，
      依系爭不動產買賣契約第3條第2項及第5條第2項約定，有
      關本件買賣契約所發生之土地增值稅應由出賣人負擔，是
      被告抗辯其代出賣人支付之前揭土地增值稅款2,543,060
      元應算入買賣價金之一部等情，應無不合。
（三）參以兩造約定系爭買賣價金共分三次付款，而尾款56,357
      ,723 元被告已於90年9月25日付清，並由出賣人戊○○、
      庚○○代表收受，復經見證人辛○○簽名見證，有被告提
      出原告所不爭，並註記有「本約尾款共伍仟陸佰參拾伍萬
      柒仟柒佰貳拾參元於民國九十年九月二十五日付清所有款
      項」之買賣契約書一件附卷可稽（卷一第54頁），足見原
      告戊○○、庚○○於受領尾款時，亦認被告已付清所有買
      賣價金。至見證人辛○○雖到庭證稱：「（第三次付款在
      何時？）在彰化銀行付的，時間我忘記了」、「（是否為
      90 年9月25日？有無在現場？有無就增值稅的問題結算？
      ）是，第三次付款時我有在，沒有就增值稅的問題結算，
      9 月25日那天我有跟粘特助講增值稅差二百多萬元，粘特
      助說給付總數是對，說他要回去問代書，後來就不了了之
      。9月25日前一天，林礽三拿繳完畢的稅單到我家說土地
      增值稅多算二百多萬元，叫我跟東陞公司講。東陞公司認
      為我們要負擔增值稅，但我們認為我們只要負擔四分之三
      的稅，超出的部分不用我們負擔」等語，顯見林礽三等人
      於尾款結算前二日已知被告將壬○○分割土地部分所生之
      土地增值稅算入買賣價金之一部，惟原告戊○○、庚○○
      仍代表賣方收受扣除增值稅之尾款並於買賣契約書記載「
      付清所有款項」而未為任何保留說明，益徵原告等人對增
      值稅應由渠等繳納及被告已付清買賣價金乙節並無爭執。
（四）綜上所述，本件不動產買賣被告已付清所有價金，原告主
      張增值稅款2,543,060元應由被告負擔，洵非有據。從而
      ，原告本於系爭不動產買賣契約請求被告給付2,543,060
      元及自起訴狀繕本送達翌日起至清償日止，按年息百分之
      五計算之利息，為無理由，應予駁回。
五、本件事證已臻明確，兩造其餘攻擊防禦方法及未經援用之證
    據，經本院斟酌後，認為均不足以影響本判決之結果，爰不
    一一論述，併此敘明。
六、假執行之宣告：
    原告之訴既經駁回，其假執行之聲請即失所依據，應併予駁
    回。
據上論結，原告之訴為無理由，依民事訴訟法第78條，判決如主
文。
中    華    民    國    95    年    6    月    13     日
                  民事第二庭    法  官  楊明箴
以上正本係照原本作成
如對本判決上訴，須於判決送達後20日內向本院提出上訴狀
中    華    民    國    95    年    6    月    13     日
                                書記官  許麗汝


司法院資訊處製作；財團法人民間司法改革基金會備份。
